【裁判字號】    94,建上易,16
【裁判日期】    950315
【裁判案由】    給付工程款
【裁判全文】
臺灣高等法院高雄分院民事判決        94年度建上易字第16號
上  訴  人  全縉工業股份有限公司
法定代理人  乙○○
訴訟代理人  李明益律師
            啟夫律師
被上訴人    台強營造有限公司
法定代理人  甲○○○
訴訟代理人  廖虹羚律師
            梁智豪律師
上列當事人間因給付工程款事件，上訴人對於中華民國94年9 月
13日臺灣高雄地方法院94年度建字第8 號第一審判決提起上訴，
本院於95年3月1日辯論終結，判決如下：
    主      文
上訴駁回。
第二審訴訟費用由上訴人負擔。
    事實及理由
一、上訴人起訴主張：上訴人於民國（下同）92年1 月6 日與被
    上訴人簽立工程合約書（下稱系爭合約，原審卷第7 至12頁
    ），由上訴人承攬施作被上訴人向高雄縣政府所承攬「高雄
    縣政府舊辦公室屋頂整修工程」之鋼結構及鋪設浪板工程（
    下稱系爭工程），約定工程總價為新台幣（下同）3,450,00
    0 元，全部工程分2 期施作。上訴人施作之第1 期工程已完
    工，且經業主驗收完畢，被上訴人應給付之工程款合計為2,
    339,820 元，惟被上訴人至今僅付1,558,770 元，尚欠781,
    050 元之工程款未給付，爰依承攬契約之法律關係訴請被上
    訴人給付積欠之工程款。聲明：(一)被上訴人應給付上訴人78
    1,050 元，及自起訴狀繕本送達之翌日即94年2 月3 日起至
    清償日止，按年息5%計算之利息。(二)願供擔保，請准宣告假
    執行。
二、被上訴人則以：上訴人向被上訴人承攬「高雄縣政府舊辦公
    室屋頂整修工程」之鋼結構及鋪設浪板工程，第1 期工程施
    作完畢，兩造就第1 期工程進行估驗，經估驗後之第1 期工
    程款為2,026,800 元，惟保留10% 之保留款200,100 元及其
    他損害賠償款267,930 元後，被上訴人應付款項為1,558,77
    0 元，兩造並於92年7 月30日簽立「工程估驗單」（原審卷
    第28頁，以下簡稱系爭工程估驗單），是上訴人之請求僅保
    留款200,100 元部分有理由，至於其餘267,930 元則屬兩造
    合意之扣款，上訴人自不得請求等語，資為抗辯。
三、原審判決被上訴人應給付上訴人200,100 元及法定遲延利息
    ，上訴人不服，提起上訴，請求：(一)原判決關於上訴人敗訴
    部分廢棄。(二)前開廢棄部分，被上訴人應再給付上訴人580,
    950 元，及自起訴狀繕本送達之翌日即94年2 月3 日起至清
    償日止，按年息5%計算之利息。被上訴人則請求駁回上訴。
四、兩造不爭執之事項：
  (一)兩造於92年1 月6 日簽立系爭合約，由上訴人承攬施作被上
    訴人向高雄縣政府所承攬「高雄縣政府舊辦公室屋頂整修工
    程」之鋼結構及鋪設浪板工程，約定工程總價為3,450,000
    元（未含稅），全部工程分2期施作。
  (二)上訴人施作之第1 期工程已完工，且經驗收，兩造於92年7
    月30日會同簽立系爭工程估驗單，載明上訴人施作之第1 期
    工程總價為2,026,800 元，除保留款200,100 元外，尚應扣
    款267,930 元，被上訴人應給付上訴人工程款1,558,770 元
    ，被上訴人已如數給付。
五、本院判斷：
    本院就兩造之爭執應予審究者，為上訴人究有無逾期，其首
    應審認上訴人主張其依約係於92年1 月底始進場施工可採否
    ？本件系爭工程合約書並未記載何年月日進場施工，僅記載
    上訴人應於被上訴人通知進場後進場施工。又期限為2 個月
    為兩造所不爭，是被上訴人既主張上訴人係於92年1 月上旬
    經通知進場施工，上訴人逾期完工，則被上訴人就上訴人逾
    期之事實，應負舉證責任。就此被上訴人提出上訴人自承形
    式上真正於92年7 月30日製作之工程估驗單為證。
  (一)上訴人自承有於系爭工程估驗單上簽名，復不爭執該私文書
    形式上為真正，並自認已收受系爭工程估驗單上記載之「本
    期實付款」1,558,770 元，足見上訴人於簽立系爭工程估驗
    單時，已知悉系爭工程估驗單之內容而仍同意簽名，依系爭
    工程估驗單記載，除保留款200,100 元外，尚應扣款267,93
    0 元。上訴人抗辯該應扣款乃被上訴人以不實言詞向伊訛稱
    所致（述於後），則應認被上訴人已就其主張「上訴人確
    有逾期，始被扣款」之事實，盡舉證責任，是上訴人如有反
    對主張，應由其負擔起反證之責任。
  (二)上訴人主張依系爭合約第7 條約定：「工程計畫期限（第1
    期工期60日曆天）乙方（指上訴人）應於甲方（指被上訴人
    ）通知進場後進場施工」。系爭工程第1 期部分，被上訴人
    係於92年1 月底經上訴人通知進場施工，迄至92年3 月31日
    完工，施工日數約60天，並未逾期。上訴人當初請領第1 期
    工程款時，被上訴人向上訴人表示，因為上訴人施工逾期，
    故業主高雄縣政府以被上訴人逾期違約為由對被上訴人罰款
    ，希望此部分先由上訴人承擔，被上訴人並向上訴人陳稱一
    旦所有工程完工，被上訴人向高雄縣政府取得所有工程款項
    後，願意再將此部分款項給付上訴人等語，並以證人即上訴
    人前工務經理曹忠俊證述：被上訴人係於92年1 月底通知上
    訴人進場施作，至92年3 月31日完工，伊有看過工程估驗單
    ，在簽立工程估驗單時伊有在場，當時是何保良說的，是跟
    原告（即上訴人）訴代說，是怕被告（指被上訴人）公司跟
    高雄縣政府有逾期扣款問題，所以當時有先預扣一些錢下來
    ，當時預扣部分是估驗單第8 項」等語（原審卷第64頁）為
    立證方法。惟此情為被上訴人所否認並抗辯：兩造簽訂承攬
    契約時，口頭約定上訴人應於92年1 月初開工，92年3 月初
    完工，如上訴人承攬之工程未逾期，何以在系爭工程估驗單
    簽名承認逾期罰款181,500 元等語。查被上訴人與業主高雄
    縣政府間之承攬契約，與被上訴人及上訴人間之「次承攬」
    契約係不同之各自獨立契約，被上訴人承攬高雄縣政府舊辦
    公室屋頂整修工程第1 期工程部分經高雄縣政府正式驗收，
    並未逾期，有高雄縣政府於92年5 月6 日書立由被上訴人及
    業主簽章之驗收紀錄及驗收報告表影本可稽（外放）。工程
    既無逾期，自無扣款問題，兩造於92年7 月30日簽立系爭工
    程估驗單時，時間已逾該第1 期於92年3 月完工之後，而上
    訴人乃股份有限公司型態之法人，有其一定之規模與經驗、
    知識，衡諸事理，於斯時被上訴人當不可能向上訴人表示被
    上訴人怕與高雄縣政府有逾期扣款問題，預扣上開款項情事
    ，上訴人亦不可能會予同意而不作保留，載諸其意旨於工程
    估驗單內，足見上訴人上述主張為無可採而曹忠俊為上訴人
    之前工務經理，其證述亦屬偏頗而附和上訴人之說詞，核無
    足取。上訴人在系爭工程估驗單簽名承認系爭工程逾期扣款
    181, 500元，足認上訴人確有違反約定而逾期完工情事，上
    訴人依不當得利法則請求返還逾期扣款181,500 元為無理由
    。
  (三)上訴人另主張逾期25天扣款181,500 元顯然過高，求為酌減
    違約金等語。按約定之違約金過高者，法院得減至相當之數
    額，民法第252 條固有明文。惟是否相當，即須依一般客觀
    事實，社會經濟狀況及當事人所受損害情形，以為斟酌之標
    準。約定之違約金過高者，若出於債務人之自由意思，已任
    意給付，可認為債務人自願依約履行，不容其請求返還，法
    院仍得不予酌減（79年台上字第1915號判例參照）。被上訴
    人抗辯：依兩造簽訂總工程款3,450,000 元之承攬契約，當
    初口頭約定上訴人公司應於92年1 月初開工，並於92年3 月
    初完工，若有逾期，每日扣總工程款百分之一即34,500元。
    嗣上訴人公司因逾期25日完工，如依當時約定，於結算時本
    應扣款862,500 元，上訴人之代表人乙○○因此向被上訴人
    爭執扣款金額過高，被上訴人體諒上訴人，故在雙方協商後
    ，改依被上訴人向高雄縣政府承攬之總工程款千分之一即
    7,26 0元為每逾1 日之罰款，合計為181,500 元，故上訴人
    法定代理人於92年7 月30日欣然與被上訴人簽認系爭工程估
    驗單等語。上訴人對於被上訴人上開抗辯並未予爭執，且上
    訴人所稱係被上訴人要求其承擔對高雄縣政府之逾期違約罰
    款，待日後再返還為不可採，已如前述，上訴人出於其自由
    意思於載明「逾期罰款」181,500 元之系爭工程估驗單上簽
    名，可認定雙方按該協議履行，是上訴人求予酌減違約金返
    還，酌減後之不當利得金額，亦無足取。
  (四)上訴人復主張上訴人公司代表人乙○○於94年3 月間因故至
    高雄縣政府洽公，向縣政府系爭工程承辦人郭明儼提及本件
    工程時，郭明儼透露系爭工程並無逾期問題，縣府亦未對被
    上訴人以逾期為由予以罰款，上訴人始知受騙。上訴人係受
    到被上訴人詐騙而於工程估驗單上簽名，爰以94年4 月15日
    準備書狀之送達作為撤銷被詐欺而為之意思表示等語。惟查
    ，兩造係因上訴人確有違約逾期完工始經會算而簽立下該工
    程估驗單，已判斷並論如(二)所述，其執被詐欺為由，主張
    已撤銷該被詐欺之表示，自非有據。
六、綜上所述，上訴人向被上訴人承作之系爭第1 期工程，經兩
    造共同估驗後之工程款為2,026,800 元，扣除兩造合意應扣
    款項267, 930元及已付款項1,558,770 元後，被上訴人僅餘
    保留款即200,100 元尚未給付，原審判命被上訴人給付上訴
    人200,100 元及法定遲延利息，而駁回上訴人其餘之訴，核
    無違誤。上訴意旨求再命被上訴人給付580,950 元本息，為
    無理由，應予駁回。
據上論結，本件上訴為無理由，依民事訴訟法第449 條第1 項、
第78條，判決如主文。
中    華    民    國    95    年    3     月    15    日
                            民事第六庭
                                審判長法官  許明進
                                法      官  謝肅珍
                                法      官  張明振
以上正本證明與原本無異。
本件判決不得上訴。
中    華    民    國    95    年    3     月    16    日
                                書  記  官  彭筱瑗
                                                    ＫＦ


司法院資訊處製作；財團法人民間司法改革基金會備份。
